【裁判字號】    98,上更(二),13
【裁判日期】    980804
【裁判案由】    租佃爭議
【裁判全文】
臺灣高等法院臺中分院民事判決        98年度上更(二)字第13號
上  訴  人  戊○○
上  訴  人  丙○○
上  訴  人  丁○○
上  訴  人  甲○○
                        號2樓
上  訴  人  乙○○
上列五人
訴訟代理人  何邦超律師
被上訴人    己○○    住苗栗縣獅潭鄉竹木村18鄰東坑6號
上列當事人間租佃爭議事件，上訴人對於中華民國94年1月27日
臺灣苗栗地方法院93年度訴字第200號第一審判決提起上訴，經
最高法院第二次發回更審，本院於98年7月21日言詞辯論終結，
判決如下：
    主  文
原判決除確定部分外，關於駁回上訴人後開第二項之訴部分，及
該訴訟費用之裁判均廢棄。
確認兩造間就坐落苗栗縣獅潭鄉○○○段第189地號、面積12,09
5平方公尺土地之耕地租賃關係存在。
第一、二審、發回前第三審及再審訴訟費用除確定部分外，由被
上訴人負擔。
    事實及理由
一、上訴人主張：其先父謝新全（訴訟中於民國94年2月12日死
    亡，由上訴人承受訴訟）與被上訴人先父謝阿五於30年間，
    就坐落苗栗縣獅潭鄉○○○段第192之1、193、189地號土地
    簽訂耕地租賃契約（前二筆土地業經最高法院判決上訴人敗
    訴確定，不在本件審理範圍內），由謝新全依耕地三七五減
    租條例承租系爭耕地種植稻作，並依同條例第20條規定，每
    6年續訂租約。謝阿五於64年間要求謝新全同意其出租189地
    號土地（下稱系爭土地）予訴外人中國石油股份有限公司（
    下稱中油公司），供該公司鑽探油氣，並保證鑽井完成後，
    如無繼續生產油氣，即交還系爭土地予謝新全繼續耕作，並
    以租金所得40%分配予謝新全，經謝新全要求明訂上開條件
    於契約中，並至主管機關獅潭鄉公所辦理公證，謝新全、謝
    阿五及中油公司乃於64年10月2日簽署租地承諾書，系爭土
    地自64年10月1日起至89年10月間，即由謝阿五分別以地主
    、業主、或逕以出租人之名義，先後與中油公司簽訂租地承
    諾書、租賃土地合同及租賃土地契約，將之出租予中油公司
    使用收益，謝新全僅於上開租地承諾書上蓋章，以示知悉及
    同意，是系爭土地係由謝阿五逕與中油公司簽訂租賃契約，
    ，此與耕地三七五減租條例第16條規定全部租約無效之要件
    ，並不相符。又中油公司於89年10月30日通知退租並補償系
    爭土地復舊費後，被上訴人尚與謝新全於91年5月31日共同
    簽訂工程承攬契約書委託包商復舊，由上訴人丙○○擔任監
    工，於91年10月間完成整地，被上訴人並於91年11月11日書
    立「復舊完工，即日起189號耕地交由佃農耕作及管理」之
    工程決算書，並與謝新全均分中油公司所給付補償費之結餘
    款。而謝新全於系爭土地復舊完工後並無不耕作，任令荒蕪
    、或違約轉租，致系爭土地租約全部無效之情形，被上訴人
    於82年間因繼承取得系爭土地所有權後，亦持續與謝新全續
    約，系爭耕地租約自仍繼續有效。惟謝新全於租約屆滿後之
    92年1月2日向獅潭鄉公所提出續約，被上訴人竟拒絕續訂租
    約。爰訴請判決確認兩造間就系爭土地之耕地租賃契約關係
    存在。原審判決駁回上訴人之訴，上訴人不服，提起上訴。
二、被上訴人則辯以：系爭土地係於64年10月2日由原承租人謝
    新全與地主謝阿五共同出具租地承諾書，轉租予中油公司鑽
    探油氣，中油公司所給付之租金，亦分別由謝新全及謝阿五
    按40%及60%之比例分配受領，謝新全及謝阿五為系爭土地之
    共同出租人。而謝新全自64年起至89年間中油公司終止系爭
    189號耕地之租約時止，均未在系爭土地上自任耕作，且與
    謝阿五共同收取轉租之租金、及退租後之復舊補償費，顯已
    違反耕地三七五減租條例第16條第1、2項、及土地法第108
    條規定。系爭土地與已確定部分之192之1、及193地號土地
    ，自始至終均只有一個耕地租約，被上訴人終止192之1、及
    193地號耕地租約之效力，自應及於系爭土地。且系爭土地
    於91年11月間復舊完工後，上訴人亦未繼續耕作，任令雜草
    叢生，荒廢迄今；顯見，上訴人確有未自任耕作、及非因不
    可抗力繼續一年以上不為耕作之情事，被上訴人自得終止系
    爭土地租約等語。
三、查上訴人主張其先父謝新全與被上訴人先父謝阿五於30年間
    ，就坐落苗栗縣獅潭鄉○○○段第192之1、193、189地號土
    地簽訂耕地租約，由謝新全依耕地三七五減租條例承租系爭
    耕地種植稻作，並依同條例第20條規定，每6年續訂租約；
    而系爭土地於64年間由謝新全與謝阿五共同出具租地承諾書
    出租予中油公司，供該公司鑽探油氣，並保證鑽井完成後，
    如無繼續生產油氣，即交還系爭土地予謝新全繼續耕作，並
    以租金所得分配40%予謝新全；又中油公司已於89年10月30
    日通知退租，並補償系爭土地復舊費後，謝新全與被上訴人
    於91年5月31日共同簽訂工程承攬契約書委託包商復舊，被
    上訴人於91年11月11日簽署復舊同意書；被上訴人於82年間
    因繼承取得系爭土地所有權後，仍繼續與謝新全續約，最後
    續訂租約期間至91年12月31日屆滿；謝新全曾於92年1月2日
    向獅潭鄉公所提出續約，惟遭被上訴人拒絕等情，業據上訴
    人提出系爭耕地租約、謝新全與謝阿五共同出具之租地承諾
    書、工程承攬契約書、及91年11月11日復舊工程決算書等件
    為證，並為被上訴人所不爭執，堪信上訴人上開部分之主張
    為真實。
四、惟上訴人主張系爭土地因謝阿五將之出租予中油公司，業經
    雙方合意切割為二個不同之獨立租賃契約，是原耕地租約因
    192之1、193地號土地，有非不可抗力繼續一年以上不為耕
    作情事，經被上訴人終止之效力，並不及於系爭土地；又中
    油公司於89年間終止系爭土地租約，依約交還予原承租人謝
    新全及上訴人後，上訴人並無不自任耕作之情事，而係被上
    訴人拒不交還土地予上訴人，並百般阻擾上訴人繼續耕作，
    兩造間之系爭土地租賃契約關係尚屬存在等節，則為被上訴
    人所否認，並以上詞置辯。經查：
  (一)關於系爭土地因出租予中油公司，是否已因雙方合意切割為
    二個不同之獨立租賃契約，原耕地租約之192之1、193地號
    土地，經被上訴人合法終止租約後，其效力是否及於系爭土
    地部分：
    上訴人主張：原租約之3筆土地既於64年間，因出租人謝阿
    五得原承租人謝新全之同意，將其中系爭土地出租予中油公
    司，而其他2筆土地另行計算租金，由被上訴人收取租金至
    90年度為止，應認雙方業已合意將系爭土地之租約，自原有
    租約中切割獨立出來，系爭土地租約自該時起即割裂為2個
    契約；謝新全與謝阿五合意終止系爭土地部分之原三七五租
    約後，由謝阿五出租予中油公司，並約定俟中油公司不使用
    時再返還予謝新全繼續耕作，因系爭土地租約已成為另一獨
    立租約，192之1、193地號土地終止之效力，自不及於系爭
    土地等語。被上訴人則以：系爭土地與192之1、193地號土
    地自始至終只有一個耕地租約，系爭土地於收回復舊工程完
    工後，僅係宣示延續原租約而已，被上訴人終止192之1、及
    193地號耕地租約之效力，自應及於系爭土地等語。查系爭
    土地自64年10月1日起至89年10月間止，係由被上訴人之先
    父謝阿五分別以地主、或業主、或逕以出租人之身分名義，
    先後與中油公司簽訂租地承諾書、租賃土地合同、及租賃土
    地契約，將之出租予中油公司使用收益，是將系爭土地出租
    予中油公司者，為出租人謝阿五，並非原承租人謝新全。原
    承租人謝新全固於64年10月2日與地主謝阿五共同出具承諾
    書，但觀之該承諾書之記載，亦係由出租人承諾租予中油公
    司，承租人承諾將系爭土地交予中油公司使用，並約定中油
    公司鉆井完成，如無法生產時，土地應交還佃農繼續耕作等
    語（見原審卷(一)第34至37頁），核該承諾書約定之真意，係
    謝新全與地主謝阿五合意中止系爭土地原三七五租約，由出
    租人出租予中油公司，俟中油公司不使用時再返還原承租人
    繼續耕作，則系爭土地原有之耕地租約，既於64年間由出租
    人謝阿五徵得原承租人謝新全之同意，將之出租與中油公司
    ；而另192之1、193地號土地部分，於被上訴人繼承原耕地
    租約之三筆土地之所有權後，兩造仍每六年如期繼續換約，
    惟被上訴人已於91年12月間以謝新全有非因不可抗力繼續一
    年不為耕作為由，合法終止192之1、193地號土地之租約，
    該二筆土地之耕地租賃關係即不存在，業經最高法院判決駁
    回上訴人之訴確定。按土地法第108條、耕地三七五減租條
    例第16條第1、2項規定承租人不得將耕地全部或一部轉租於
    他人，旨在防杜承租人將承租耕地轉租他人從中漁利，致加
    重次承租人之負擔，並使租賃關係趨於複雜（最高法院52年
    台上字第116號判例意旨參照）。倘係出租人與他人訂約，
    將耕地之一部租予他人使用，並約定使用完畢後，返還承租
    人繼續耕作，既非承租人違法轉租，即無從中漁利，加重次
    承租人負擔；及使租賃關係複雜之可言，顯與土地法第108
    條、耕地三七五減租條例第16條第1、2項所定情形不符，不
    生原定租約無效之問題（本件最高法院95年度台再字第58號
    判決發回意旨參照）。查原耕地租約之三筆土地雖於訂約時
    為同一契約，惟系爭土地既因前述情形出租予中油公司，此
    顯與出租人及佃農共同將農地轉租予第三人、或佃農於徵得
    出租人之同意將農地轉租予第三人、甚或承租人擅將農地出
    租予第三人之情形迥異，如認系爭土地與192之1、193地號
    土地仍屬同一租約，對被上訴人而言，顯屬不公平，因依三
    七五減租條例第17條第1項第4款規定，非因不可抗力繼續一
    年不為耕作者，出租人得終止耕地租約，並不問承租人不為
    耕作之承租土地為一部或全部，出租人均得終止租約，收回
    全部耕地，則被上訴人以謝新全就192之1、193地號土地，
    有非因不可抗力繼續一年不為耕作，而合法終止租約，系爭
    土地亦生終止租約效力，惟系爭土地既因出租人謝阿五出租
    予中油公司使用，原承租人謝新全及上訴人於出租期間不能
    為耕作，並非可歸責於其等之事由，自難令其等承受此不利
    益，應認雙方於系爭土地出租予中油公司時，已合意中止系
    爭土地原三七五租約，而與192之1、193地號土地租約切割
    而出，於中油公司不使用返還時，依雙方於64年間所簽訂之
    租地承諾書內容，交還予謝新全及上訴人繼續耕作，系爭土
    地與192之1、193地號土地已為二個不同獨立之租約，二者
    情形應分別以觀，不因被上訴人合法終止192之1、193地號
    土地租約，而認該終止租約效力，亦及系爭土地。被上訴人
    上開所辯，應無足取。
  (二)系爭土地既為另一租賃契約，中油公司於89年間終止系爭耕
    地租約，依約將系爭土地交還予原承租人謝新全、或其繼承
    人即上訴人後，其等究有無不自任耕作、轉租或非因不可抗
    力繼續一年不為耕作之情事？被上訴人是否得請求終止該筆
    土地之租約？
    上訴人主張：中油公司於89年間終止其與被上訴人間系爭土
    地租約時，上訴人並未能立即取得系爭土地耕種，因中油公
    司補償之復舊費用在被上訴人處，被上訴人拖延復舊工程，
    直至91年11月11日復舊工程完工，被上訴人始將系爭土地交
    付予上訴人耕種，上訴人即陸續整地種植黃豆、南瓜，灑黃
    豆做綠肥耕種，惟被上訴人卻向其等主張租約無效、或終止
    租約、或至現場阻止上訴人耕種，於本件租佃爭議訴訟開始
    後，更拒絕將土地交付予上訴人，上訴人並無不自任耕作、
    或非因不可抗力繼續一年不為耕作之情事，被上訴人自不得
    請求終止系爭土地租約等語。被上訴人則以：原承租人謝新
    全及上訴人於系爭土地91年11月間復舊完工後，即以各種藉
    口表示無法種植農作而未於次年開始耕作，直至92年8月24
    日始為整地，又不知何故未繼續耕作，任雜草叢生荒廢迄今
    ，上訴人顯有未自任耕作、及非因不可抗力繼續一年以上不
    為耕作之情事，被上訴人自得終止系爭土地租約等語。經查
    ：中油公司於89年間退租及補償系爭土地之復舊費後，兩造
    於91年5月31日共同簽訂工程承攬契約書委託包商復舊，被
    上訴人於91年11月11日親自書具工程決算書，其內記載：「
    復舊完工，即日起189號耕地交由佃農耕作及管理」等語（
    見原審卷(一)第39頁），並將系爭土地交付予上訴人耕種，惟
    上訴人於92年初雇工灑綠肥時，被上訴人即前來阻止，並向
    耕耘機工人稱：系爭土地是有爭議的，其要向鄉公所終止收
    回土地，並利用系爭土地之一部分種植檳榔，於本件經最高
    法院廢棄發回後，系爭土地迄至目前閒置且雜草叢生等情，
    業據被上訴人於本院審理中自認在卷（見本院卷第26頁背面
    、及85頁背面）；又被上訴人於原審93年11月10日勘驗現場
    時亦稱：其有阻止上訴人在系爭土地上種植黃豆、南瓜等作
    物等語甚詳（見原審卷(二)第5頁背面）；又由上訴人於93年9
    月24日以苗栗北苗郵2局第67號存證信函通知苗栗縣警察局
    大湖分局汶水派出所、副本通知苗栗縣警察局督察室、及被
    上訴人，依該存證信函內容記載：被上訴人多次阻擾其下田
    耕作，其要求警員前來制止，惟該所警員怠忽職責未為取締
    等語（見原審卷(二)第63、64頁），足見；被上訴人確有阻擾
    上訴人在系爭土地耕作之事實，否則；上訴人何需大費周章
    尋求公權力解決。再由上訴人依約給付系爭土地自92至94年
    間之租金，因被上訴人拒收，上訴人乃將之提存，有上訴人
    提出之提存書在卷可稽（見本院卷第55至59頁），按上訴人
    如有無故不為耕作情事，其何須於被上訴人拒收租金時予以
    提存；且被上訴人亦自承系爭租約無效，故拒領系爭土地租
    金等語（見本院卷第50頁背面），足證上訴人主張被上訴人
    以系爭租約無效，而阻止其耕種一節，堪予採信。則中油公
    司於89年間終止系爭土地租約後，將之還予原承租人謝新全
    及上訴人後，上訴人目前未能在其上耕作，係因被上訴人阻
    擾之故，被上訴人以上訴人有不自任耕作、及非因不可抗力
    繼續一年不為耕作，而拒絕續訂租約，並無理由；上訴人訴
    請確認兩造間就系爭土地之耕地租賃契約關係存在，即洵屬
    有據。
五、綜上所述，上訴人訴請確認兩造間就系爭土地之耕地租賃關
    係存在，為有理由，應予准許。原審就此部分為上訴人敗訴
    之判決，尚有未洽，上訴意旨求予廢棄改判，為有理由，自
    應本院予以廢棄，改判如主文第二項所示。
六、本案事實已臻明確，兩造其餘攻擊防禦方法，不足以影響本
    判決結果，爰不一一論述，併此敘明。
七、據上論結：本件上訴為有理由，依民事訴訟法第450條、第
    78條，判決如主文。
中    華    民    國    98    年    8     月    4     日
                民事第四庭    審判長法  官  陳蘇宗
                                    法  官  黃永祥
                                    法  官  張浴美
以上正本係照原本作成。
如對本判決上訴，須於收受判決送達後20日內向本院提出上訴書
狀，其未表明上訴理由者，應於提出上訴後20日內向本院提出上
訴理由書（須按他造人數附具繕本）。
上訴時應提出委任律師為訴訟代理人之委任狀。具有民事訴訟法
第466條之1第1項但書或第2項之情形為訴訟代理人者，另應附具
律師及格證書及釋明委任人與受任人有該條項所定關係之釋明文
書影本。
                                    書記官  阮正枝
中    華    民    國    98    年    8     月    4     日
                                                      Ｍ


司法院資訊處製作；財團法人民間司法改革基金會備份。
